臺灣屏東地方法院民事判決　九十二年度訴字第七二四號
　　原　　　告　乙○○
　　訴訟代理人　黃東璧律師
　　被　　　告　丙○○即鍾陳.
右當事人間返還買賣價金事件，本院於民國九十三年六月九日言詞辯論終結，判決如
左：
    主      文
被告應給付原告新台幣貳佰貳拾貳萬陸仟零肆拾捌元，及自民國七十七年十二月九日
起至清償日止，按週年利率百分之五計算之利息。
原告其餘之訴駁回。
訴訟費用由被告負擔十分之九，餘由原告負擔。
本判決於原告以新台幣柒拾伍萬元供擔保後得假執行，但被告如於執行標的物拍定、
變賣前，以新台幣貳佰貳拾貳萬陸仟零肆拾捌元為原告預供擔保，得免為假執行。
原告其餘假執行之聲請駁回。
    事實及理由
甲、程序部分：
一、本件原告受合法通知，無正當理由，未於言詞辯論期日到場，核無民事訴訟法第
    三百八十六條各款所列情形，爰依被告聲請，由其一造辯論而為判決。
二、本院訴訟進行中，被告鍾陳枝葉於民國九十二年十二月三日死亡，被告丙○○為
    其唯一繼承人，經原告具狀聲請丙○○承受訴訟，該聲請承受訴訟狀繕本已送達
    丙○○（見本院卷第六二至六五頁），由其承受訴訟，合先敘明。
乙、實體部分：
一、原告起訴主張：原告於七十七年十二月九日與鍾陳枝葉（已死亡）、丙○○（即
    鍾陳枝葉之單獨繼承人）簽訂不動產買賣契約，購買鍾陳枝葉所有坐落屏東縣高
    樹鄉○○○段六八０之二地號土地，面積九０三平方公尺（下稱六八０之二土地
    ）及同段六八０地號土地內約一百五十坪之土地（下稱系爭土地），原告已付訖
    總價金新台幣（下同）六百二十七萬九千元，被告並已將六八０之二土地之所有
    權移轉登記予原告，並將系爭土地交付原告使用。詎原告於九十一年十二月六日
    突然接獲訴外人鍾豐山以板橋郵局六十七支局第三五０號存證信函，通知原告無
    權占有系爭土地，經調閱土地登記謄本方知鍾陳枝葉已私自將上開六八０地號土
    地贈與鍾豐山。惟系爭土地既已無法將所有權移轉登記予原告，屬給付不能且係
    可歸責於被告，爰依起訴狀繕本送達為解除兩造間關於系爭土地買賣契約之意思
    表示，並請求返還買賣價金二百二十二萬六千六百元及自七十七年十二月九日至
    清償日止，按週年利率百分之五計算之利息。於本院聲明：(一)被告應給付原告二
    百二十二萬六千六百元，及自七十七年十二月九日至清償日止，按週年利率百分
    之五計算之利息。(二)願供擔保請准宣告假執行。
二、被告則以：買賣價金已經全部收取，系爭土地原為鍾陳枝葉所有，並非被告所有
    ，且不動產買賣契約上雖記載是買賣系爭土地，但系爭土地實際上係由鍾陳枝葉
    贈與原告，並非出賣予原告，況現系爭土地為鍾豐山所有，伊亦無法移轉所有權
    登記予原告等語置辯。於本院聲明：(一)原告之訴駁回。(二)如受不利判決，願供擔
    保請准宣告免為假執行。
三、原告於七十七年十二月九日與鍾陳枝葉、鍾豐銘簽訂不動產買賣契約，原告已付
    訖總價金六百二十七萬九千元，被告並已將六八０之二土地所有權移轉登記予原
    告。系爭土地現為鍾豐山所有，被告為鍾陳枝葉之唯一繼承人之事實，業據其提
    出不動產買賣契約憑證影本、存證信函影本（見本院卷第七至八頁），且為被告
    所不爭執（見本院卷第九五頁），被告並提出土地登記謄本影本一份為證（見本
    院卷第九十頁），此部分應堪信為真實。
四、至原告主張系爭土地為鍾陳枝葉出賣予原告等語，為被告所否認，並以前揭情詞
    置辯。經查：
  (一)按當事人主張有利於己之事實者，就其事實有舉證之責任，民事訴訟法第二百七
    十七條前段定有明文。本件被告抗辯系爭土地所有人鍾陳枝葉之真意是贈與原告
    ，並非出賣予原告云云，則被告就此部分應舉證以實其說。查觀之被告所不爭執
    之原告與鍾陳枝葉、丙○○簽立之不動產買賣契約憑證，其約定：「立本約買受
    人：乙○○稱為甲，出賣人：鍾陳枝葉稱為乙，兩方對於本件買賣契約條件列明
    如左：：：一、不動產標示：坐落高樹鄉○○○段陸捌零之貳，地目：特定農業
    區特定目的事業用地，玖零參平方公尺及同段陸捌零地號約壹佰伍拾坪；出賣人
    ：鍾陳枝葉、丙○○」等語（見本院卷第七頁）。是依據不動產買賣契約憑證客
    觀上整體文義記載可知，系爭土地確為鍾陳枝葉、丙○○出賣予原告無誤。
  (二)證人即當時仲介買賣之代書甲○○於本院調查時證稱：「（提示不動產買賣契約
    憑證，屏東縣高樹鄉○○○段六八０地號及六八０之二地號之買賣是否清楚？是
    一筆或是兩筆？當時如何談？）雖然地號不記得，他們之間的買賣只有那兩筆地
    號。當時是買兩塊，就是買兩塊，總價金是多少不記得」、「兩塊地都是買賣」
    等語（見本院卷第九三至九四頁），綜上，證人甲○○所言，並無法為被告有利
    之證明。此外，被告亦無法提出其他證據以實其說，是被告抗辯系爭土地為鍾陳
    枝葉贈與原告云云，並無可採。
  (三)至被告抗辯系爭土地並無法賣給原告，該買賣契約應屬無效云云，惟按私有農地
    所有權之移轉，於八十九年一月二十六日刪除土地法第三十條條文前，其承受人
    以能自耕者為限，否則所有權之移轉無效，故約定出賣私有農地與無自耕能力人
    之買賣契約，除有民法第二百四十六條第一項但書及第二項之情形外，其契約應
    屬無效。據此，契約當事人訂約時已預期並約定買賣之農地變更為非農地後再為
    移轉，或約定由承買人指定登記與有自耕能力之第三人，或具體約定登記與有自
    耕能力之第三人或特定第三人，或約定待承買人有自耕能力時方為移轉登記者，
    始能認為有效，最高法院九十二年度台上字第八一五號判決參照。觀之原告與鍾
    陳枝葉簽訂之買賣契約上記載：「第貳條：：：尾款於經濟部變更完成時交付新
    台幣一百萬元：：：第參條本件買賣不動產限定尾款付清及經濟部變更完成時以
    前必要移交而所有權移轉登記」、「四、本土地二筆買賣若非經濟部核准設置加
    油站之用地，應原金無息退還甲方」等語（見本院卷第七頁）。且被告於本院調
    查時亦自承：「本件是買賣契約並非是我母親欠他們的。未登記是因為那筆土地
    是送的。我們是為了方便日後將來原告要登記，所以買賣契約上是寫賣給，實際
    上我們的意思是要送，因為那筆農地是小面積。我賣給原告是加油站用地」等語
    （見本院卷第七二頁），綜上可知，原告與鍾陳枝葉於訂約時已預期並約定買賣
    之農地變更為非農地後再為移轉，是系爭土地之買賣契約應屬有效，並非無效。
    被告抗辯買賣契約因無法登記，應屬無效云云，並無可採。
五、按因可歸責於債務人之事由，致給付不能者，債權人得請求賠償損害；債權人於
    有第二百二十六條之情形時，得解除其契約；契約解除時，當事人雙方回復原狀
    之義務，除法律另有規定或契約另有訂定外，受領之給付為金錢者，應附加自受
    領時起之利息償還之，民法第二百二十六條第一項、第二百五十六條、第二百五
    十九條第二款分別定有明文。又按繼承人自繼承開始時，除本法另有規定外，承
    受被繼承人財產上之一切權利、義務，民法第一千一百四十八條亦定有明文。查
    鍾陳枝葉於七十七年十二月九日與原告訂立不動產買賣契約，約定將系爭土地出
    賣予原告，惟鍾陳枝葉嗣於八十年六月一日又將系爭土地以贈與為原因，將所有
    權移轉登記予鍾豐山，此有被告提出之土地登記謄本影本一份附卷可稽（見本院
    卷第九十頁），是鍾陳枝葉、丙○○均顯已無法履行將系爭土地之所有權移轉登
    記予原告之債務。又鍾陳枝葉於九十二年十二月三日死亡，被告為唯一繼承人，
    自應繼承鍾陳枝葉財產上之一切權利、義務，且被告亦為買賣契約之出賣人即債
    務人，故原告於起訴狀中表明以起訴狀繕本送達被告，一併為解除系爭土地之買
    賣契約之意思表示，該起訴狀於九十二年十一月二十五日寄存送達被告，故解除
    契約之意思表示已於九十二年十二月五日送達書狀時發生效力，系爭土地之買賣
    契約應於九十二年十二月五日解除確定。查鍾陳枝葉、被告與原告間之買賣契約
    ，共買賣六八０之二土地及系爭土地（系爭土地為一百五十坪等於四百九十六平
    方公尺），面積共計一三九九平方公尺，總價金為六百二十七萬九千元，是每平
    方公尺之單價應為四千四百八十八元，是原告所得請求被告應返還之價金應為二
    百二十二萬六千零四十八元，及自受領時即七十七年十二月九日起至清償日止，
    按週年利率百分之五計算之利息。（計算式為：496+903＝1399；0000000/1399
    ＝4488；4488×496＝0000000；小數以下四捨五入）
六、綜上所述，原告依據買賣契約、買賣契約及繼承之法律關係，請求被告應給付原
    告二百二十二萬六千零四十八元，及自七十七年十二月九日起至清償日，按週年
    利率百分之五計算之利息，為有理由，應予准許，逾此範圍之請求，即屬無據，
    應予駁回。原告及被告分別陳明願供擔保，聲請宣告假執行或免為假執行，經核
    均無不合，爰分別酌定相當之擔保金額准許之。
七、據上論結，本件原告之訴為一部有理由，一部無理由，依民事訴訟法第三百八十
    五條第一項前段、第七十九條、第三百九十條第二項、第三百九十二條第二項，
    判決如主文。
中　　　華　　　民　　　國　　九十三　　年　　　六　　　月　　二十三　　日
                                    臺灣屏東地方法院民事第一庭
~B審判長法官　羅心芳
~B法　　　官　周群翔
~B法　　　官　許蓓雯
右為正本係照原本作成。
如不服本判決，應於收受送達後二十日內向本院提出上訴書狀。
~B法院書記官　黃佳惠
中　　　華　　　民　　　國　　九十三　　年　　　六　　　月　　二十三　　日
